臺灣高等法院臺中分院刑事判決
111年度金上訴字第1793號
上  訴  人  
即  被  告  陳建壕



選任辯護人  陳浩華律師(111年9月15日解除委任）
            阮春龍律師
上列上訴人因加重詐欺等案件，不服臺灣苗栗地方法院111年度
訴字第179號中華民國111年6月7日第一審判決（起訴案號：臺灣
苗栗地方檢察署111年度偵字第1239號），提起上訴，本院判決
如下：
    主  文
上訴駁回。
　　犯罪事實
一、陳建壕、江柏儒（業經原審判處罪刑確定）2人雖均知悉在
    我國申請金融機構帳戶並不困難，且蒐集他人金融機構帳戶
    常係為遂行財產犯罪之需要，以便利收受並提領贓款，俾於
    提領後遮斷資金流動軌跡以逃避國家追訴、處罰，故如將帳
    戶提供他人用以匯入款項、轉帳或提款後再行交付，可能遭
    他人利用，甚而與渠等共同犯罪，竟以縱使匯入、轉帳或提
    領之款項為財產犯罪所得財物，亦不違反其本意，而基於與
    江柏儒、年籍身分不詳自稱「陳俊紹」之人共同詐欺取財及
    一般洗錢之不確定犯意，由陳建壕將自己所申設之彰化商業
    銀行000-00000000000000帳戶、中華郵政股份有限公司000-
    00000000000000號帳戶共2個帳戶，經江柏儒轉交予「陳俊
    紹」使用。其後「陳俊紹」及其詐欺犯罪同夥即於109年間
    ，以暱稱「LILI」、「靜心思源」，使用LINE通訊軟體，向
    周昱秀誆稱可投資黃金期貨獲利等語，使周昱秀因而陷於錯
    誤，於109年6月17日15時9分，臨櫃匯款新臺幣(下同)100萬
    2718元至陳建壕上開彰化商業銀行帳戶；其後陳建壕即於同
    日18時9分、18時11分各轉帳5萬元(手續費各13元)至自己之
    上開中華郵政股份有限公司帳戶，再由江柏儒持陳建壕上開
    中華郵政股份有限公司帳戶之提款卡，於同日18時12分、18
    時13分各提領6萬元、4萬元，嗣陳建壕並與江柏儒一同前往
    彰化商業銀行，由陳建壕於109年6月18日11時22分從上開彰
    化商業銀行帳戶臨櫃提領270萬元（包含周昱秀被詐騙之金
    錢），江柏儒提領部分直接交付「陳俊紹」，陳建壕提領部
    分則經由江柏儒交付「陳俊紹」，渠等即以此方式掩飾、隱
    匿上開詐欺犯罪所得款項之去向，江柏儒、陳建壕並各分得
    5000元之報酬。
二、案經周昱秀訴由苗栗縣警察局頭份分局報請臺灣苗栗地方檢
    察署檢察官偵查起訴。
　　理　　由
壹、證據能力之說明：
一、按「被告之自白，非出於強暴、脅迫、利誘、詐欺、疲勞訊
    問、違法羈押或其他不正之方法，且與事實相符者，得為證
    據。」刑事訴訟法第156條第1項定有明文。經查，上訴人即
    被告陳建壕（以下稱被告）於檢察官偵查中供承：（問：本
    件你涉犯詐欺、洗錢是否承認？）承認等語（偵卷第108頁
    ）；其於原審亦坦承：（問：對於檢察官起訴之犯罪事實，
    有何意見〈提示並告以要旨〉？)我承認有檢察官所起訴的犯
    罪事實，我有拿到5000元、我均認罪、我承認有檢察官起訴
    的犯罪事實及罪名等語（原審卷第56、57、70、73頁），已
    自白其犯行，且其並未主張上開自白係出於強暴、脅迫、利
    誘、詐欺、疲勞訊問、違法羈押或其他不正之方法，且與事
    實相符（詳下述），自得採為本案之證據。
二、按被告以外之人於審判外之陳述，雖不符刑事訴訟法第159
    條之1至第159條之4之規定，而經當事人於審判程序同意作
    為證據，法院審酌該言詞陳述或書面陳述作成時之情況，認
    為適當者，亦得為證據。當事人、代理人或辯護人於法院調
    查證據時，知有第159條第1項不得為證據之情形，而未於言
    詞辯論終結前聲明異議者，視為有前項之同意，刑事訴訟法
    第159條之5定有明文。核其立法意旨在於傳聞證據未經當事
    人之反對詰問予以核實，原則上先予排除。惟若當事人已放
    棄反對詰問權，於審判程序中表明同意該等傳聞證據可作為
    證據，或於言詞辯論終結前未聲明異議，基於尊重當事人對
    傳聞證據之處分權，及證據資料愈豐富，愈有助於真實發見
    之理念，且強化言詞辯論主義，使訴訟程式得以順暢進行，
    上開傳聞證據亦均具有證據能力。查：本判決下列所引用被
    告以外之人於審判外所為之陳述及卷內其他書證、物證，檢
    察官、被告及辯護人均表示對該等證據無意見，於本院審理
　　時亦未就卷內證據資料之證據能力有所爭執，且迄本案言詞
　　辯論終結前，均未主張有刑事訴訟法第159條第1項不得為證
　　據之情形，而經本院審酌上開證據作成時之情形，並無人情
　　施壓或干擾，亦無不當取證之情形，認為以之作為本案之證
　　據亦屬適當，是上揭證據自均具有證據能力。
貳、實體之說明：
一、訊據被告固坦承有將其自己之彰化銀行帳戶借予同案被告江
    柏儒，且有從自己之彰化商業銀行帳戶轉帳10萬元至其上開
    中華郵政帳戶，及依江柏儒指示，從其上開彰化銀行帳戶領
    款270萬元後交予江柏儒等事實，惟矢口否認有何犯行，辯
    稱：本案係江柏儒向伊借用帳戶，伊與江柏儒認識逾10年，
    因江柏儒稱其信用不佳，其有投資款將取回，不便利用自身
    帳戶入帳，所以才向伊借，伊從頭到尾並不知是要作為詐欺
    贓款洗錢使用，無犯罪之意圖，伊於偵查及原審坦承犯行，
    係指坦承檢察官所描述之客觀事實，並非承認自己有共同詐
    欺及洗錢意圖云云。惟查：
　㈠證人即告訴人周昱秀（以下稱告訴人）因被詐騙投資而匯款1
    00萬2718元至被告之彰化商業銀行帳戶，業據其於警詢時證
    述綦詳（警卷第51至53頁），復有被告之彰化商業銀行帳戶
    之歷史交易明細（偵卷第55至63頁）、告訴人之匯款資料（
    偵卷第77頁）、告訴人與詐騙者之對話紀錄翻拍照片（偵卷
    第79至85頁）附卷可稽，此部分事實首堪認定。
　㈡又上開犯罪事實，業據被告於偵查中供承：（問：本件你涉
    犯詐欺、洗錢是否承認？）承認等語（偵卷第108頁）；其
    於原審亦坦承：（問：對於檢察官起訴之犯罪事實，有何意
    見〈提示並告以要旨〉？)我承認有檢察官所起訴的犯罪事實
    ，我有拿到5000元、我均認罪、我承認有檢察官起訴的犯罪
    事實及罪名等語（原審卷第56、57、70、73頁）。被告於本
    院雖改辯稱其坦承是指檢察官所描述之客觀事實，即其有去
    提領，且江柏儒所給其的5000元是因江柏儒先前欠其3萬元
    之部分還款云云，惟其於原審係稱「認罪」、「我承認有檢
    察官起訴的犯罪事實及罪名」，即表示坦承檢察官所起訴罪
    名之主觀及客觀構成要件，而非僅止於客觀事實，且其於原
    審坦承有拿到江柏儒所交付之5000元，並未主張是江柏儒對
    其之還款，何況被告自始至終均未主張上開自白有何受到強
    暴、脅迫、利誘、詐欺、疲勞訊問、違法羈押或其他不正之
    方法，並與本案事實相符，自得採為本案之證據。
  ㈢再查，證人即同案被告江柏儒除坦承其自己之犯行（偵卷第1
    10頁、原審卷55頁）外，並於偵查中具結證稱：我有跟陳建
    壕收彰化銀行的帳戶，我是以博奕的名義向他收取彰化銀行
    帳戶，從彰化銀行帳戶領200多萬元那次，我有跟陳建壕去
    ，我在停車場等他，但我有傳匯款的明細到他手機上，明細
    是200多萬元，照片是「陳俊紹」給我的。會向陳建壕收帳
    戶，是陳建壕自己有來問我說是否有在收帳戶，是在做什麼
    使用，我對他說是做博奕的，報酬我對他說是按提領金額算
    給他0.2或0.3%，我沒有對陳建壕說匯進來的錢是要領獎金
    的，因為行員問他說匯進來的錢是什麼錢，我叫他說是退股
    的錢。我有拿陳建壕的郵局提款卡領錢，是交給「陳俊紹」
    ，我自己沒有查證「陳俊紹」講的博奕是否真的，我總共從
    陳建壕那邊拿到200多萬元，我拿了1萬元左右給陳建壕，我
    承認本件犯詐欺、洗錢等語（偵1239號卷第108至110頁），
    與被告自白上開犯行大致相符，而與被告於偵查中原所辯稱
    ：江柏儒一開始說10萬元是領獎金，我去臨櫃刷存摺時，發
    現有300萬元，打電話給江柏儒，他說那是退股的錢、我幫
    江柏儒轉帳及提領，沒有報酬、我沒有拿到5000元等語（偵
    卷第106、107頁）則不符，顯見被告一開始尚未能完全坦承
    犯行，迄證人江柏儒為上開證述後，其始於嗣後之檢察官偵
    查中及原審時均坦承全部犯行，則其於本院再度翻異前詞所
    辯，顯不足採信。
二、被告及辯護人雖聲請證人江柏儒於本院作證，待證事實為被
    告是將帳戶借予江柏儒。而經本院於111年8月18日合法送達
    傳票予江柏儒（參本院卷第67頁），惟其並未於本院111年9
    月15日審理期日到庭。而查，證人江柏儒因本案被判處有期
    徒刑1年5月確定，因未到案執行，為臺灣苗栗地方檢察署以
    111年苗檢松執丙緝字第912號於111年9月5日發布通緝，而
    江柏儒又涉犯另件加重詐欺等案件，經臺灣苗栗地方法院於
    111年9月8日以111年苗院雅刑道緝字第209號發布通緝，有
    臺灣高等法院被告全國通緝紀錄表附卷可稽（本院卷第87頁
    ），是其已所在不明而傳喚不到，且本院認此部分待證事實
    已臻明瞭，自無再次傳喚證人江柏儒之必要，附此敘明。
三、綜上，本案事證明確，被告犯行洵堪認定，應予依法論科。
四、論罪科刑部分：
  ㈠核被告所為，係犯洗錢防制法第14條第1項之一般洗錢罪，及
    刑法第339條之4第1項第2款之三人以上共同犯詐欺取財罪。
    被告與江柏儒共同多次提款之前後行為，均係在密接時間內
    獲取詐得款項，因而侵害同一告訴人之財產法益，核屬單一
    行為之接續進行，應論以接續犯之實質上一罪。
　㈡被告為實現加重詐欺取財之犯罪結果，在同一犯罪決意及預
    定計畫下觸犯上揭各罪，具有行為局部之同一性，應認係以
    一個犯罪行為而同時觸犯數罪名之想像競合犯，應依刑法第
    55條規定，從一重論以三人以上共同犯詐欺取財罪。
　㈢被告、江柏儒與「陳俊紹」等人彼此間，對於上開犯行之實
    施具有犯意聯絡及行為分擔，應論以共同正犯。
  ㈣按洗錢防制法第16條第2項規定，犯第14條、第15條之罪，在
    偵查或審判中自白者，減輕其刑。又想像競合犯之處斷刑，
    本質上係「刑之合併」，其所謂從一重處斷，乃將想像競合
    犯組成之評價上數罪，合併為科刑一罪，其所對應之刑罰，
    亦合併其評價上數罪之數法定刑，而為一個處斷刑。易言之
    ，想像競合犯侵害數法益者皆成立犯罪，論罪時必須輕、重
    罪併舉論述，同時宣告所犯各罪名，包括各罪有無加重、減
    免其刑之情形，亦應說明論列，量刑時併衡酌輕罪部分量刑
    事由，評價始為充足，然後依刑法第55條前段規定「從一重
    處斷」，非謂對於其餘各罪可置而不論。因此，法院決定處
    斷刑時，雖以其中最重罪名之法定刑，做為裁量之準據，惟
    於裁量其輕重時，仍應將輕罪合併評價在內（最高法院108
    年度台上字第4405、4408號判決意旨參照）。查被告就本案
    犯罪事實，曾於上開偵查及原審訊問、審理時自白犯罪，是
    被告所犯一般洗錢罪部分，原應依上開規定減刑，惟因本案
    係從一重論以加重詐欺取財罪，爰僅於量刑時併予衡酌此部
    分事由。　　
參、上訴駁回之理由：　　
一、原審認被告罪證明確，並審酌被告正值青壯，卻不思以正途
    賺取所需，竟與共同被告江柏儒依「陳俊紹」之指示轉帳、
    提領詐欺贓款後，再將之交予「陳俊紹」收受，可見其除無
    視政府一再宣示掃蕩詐欺犯罪之決心，致使告訴人蒙受高達
    100萬餘元之鉅額財產損失，破壞社會秩序及社會成員間之
    互信基礎外，更與江柏儒、「陳俊紹」一同製造金流斷點，
    破壞金流秩序之透明穩定，妨害國家對於犯罪之追訴與處罰
    ，致使告訴人遭騙款項益加難以尋回而助長犯罪，迄今復未
    與告訴人達成和解並賠償其所受損害，復考量被告於共犯結
    構中之角色地位及分工情狀，及被告並無前科，有臺灣高等
    法院被告前案紀錄表存卷可查，又因其犯後於偵查及原審均
    坦承被訴犯行，態度非差，兼衡被告於原審審理中自陳學歷
    為高職畢業，現從事機台維修，家中尚有父親需其扶養等語
    （見原審卷第74頁）之智識程度、家庭與生活狀況，暨告訴
    人於審理過程中向法院表達之刑度意見（見原審卷第17頁）
    等一切情狀，量處如原審主文所示之刑。
二、沒收部分：
  ㈠犯罪所得部分：
　　按犯罪所得，屬於犯罪行為人者，沒收之。前二項之沒收，
    於全部或一部不能沒收或不宜執行沒收時，追徵其價額，刑
    法第38條之1第1項前段、第3項分別定有明文。查被告、江
    柏儒共同將所提領之詐騙贓款交予「陳俊紹」時，「陳俊紹
    」當場交付1萬元報酬予共同被告江柏儒，江柏儒再從中抽
    出5,000元交予被告收受等節，業據被告及共同被告江柏儒
    於原審審理中供述明確（見原審卷第56至57頁），堪認被告
    本案所獲取之犯罪所得為5,000元。而此部分犯罪所得雖未
    扣案，但為貫徹任何人均不能保有犯罪所得之立法原則，自
    應依前揭規定對之宣告沒收，並於全部或一部不能沒收或不
    宜執行沒收時，追徵其價額。
  ㈡供犯罪所用之物部分：
　　按供犯罪所用之物，屬於犯罪行為人者，得沒收之。前二項
    之沒收，於全部或一部不能沒收或不宜執行沒收時，追徵其
    價額，刑法第38條第2項前段、第4項分別定有明文。被告係
    以其所有且未扣案之IPhone12手機與同案被告江柏儒聯絡等
    節，業據其於原審審理中供明在卷（見原審卷第57至58頁）
　　，而該手機雖未扣案，但既屬供其犯罪所用之物，爰依刑法
　　第38條第2項前段規定分別宣告沒收，並依同條第4項規定，
    諭知於全部或一部不能沒收或不宜執行沒收時，追徵其價額
    。
　㈢洗錢行為標的部分：
　　按犯第14條之罪，其所移轉、變更、掩飾、隱匿、收受、取
    得、持有、使用之財物或財產上利益，沒收之，洗錢防制法
    第18條第1項前段定有明文。此一規定採取義務沒收主義，
    只要合於前述要件，法院本應為相關沒收之諭知，然因該洗
    錢行為之標的是否限於行為人所有者始得宣告沒收，法無明
    文，而實務上一向認為倘法條並未規定「不問屬於犯罪行為
    人與否均沒收」時，自仍以屬於被告所有者為限，始應予以
    沒收，再參酌最高法院100年度台上字第5026號判決：「該
    法條並未規定『不問屬於犯罪行為人與否』，均沒收之，自
    仍以屬於被告所有者為限，始應予以沒收」之意旨，亦足認
    在洗錢防制法並未規定「不問屬於犯罪行為人與否」均沒收
    之情形下，宜從有利於被告之認定，而認洗錢行為之標的須
    屬於被告所有者，始應予以宣告沒收。經查，被告及共同被
    告江柏儒於本案雖經手隱匿經扣除其等之犯罪所得後，其餘
    提領所獲贓款，應屬洗錢行為之標的，然因該等贓款業經被
    告及江柏儒交予「陳俊紹」收受，而非屬被告及江柏儒所有
    或在其等實際掌控之中，且卷內亦無充分證據足認被告及江
    柏儒仍實際掌控此等洗錢行為標的，故本院尚無從依洗錢防
    制法第18條第1項前段規定，就上開被告及江柏儒之洗錢行
    為標的諭知沒收，併此敘明。 
三、核原審認事用法均無違誤，量刑亦稱妥適。被告上訴意旨，
    改以上詞否認犯行，指摘原判決不當，依上開說明，自無理
    由，應予駁回。　　
據上論結，應依刑事訴訟法第368條，判決如主文。
本案經檢察官楊岳都提起公訴，檢察官郭棋湧到庭執行職務。
中　　華　　民　　國　　111 　年　　9 　　月　　29　　日
        　　刑事第八庭    審判長法　官  張  靜  琪
　　　　　　　　　　　　　　    法　官  黃  小  琴
　　　　　　　　　　　  　　　  法　官  郭  瑞  祥 
以上正本證明與原本無異。     
如不服本判決應於收受送達後20日內向本院提出上訴書狀，其未
敘述上訴理由者，並得於提起上訴後20日內向本院補提理由書（
均須按他造當事人之人數附繕本）「切勿逕送上級法院」。因疫
情而遲誤不變期間，得向法院聲請回復原狀。

                                書記官  洪  玉  堂
　　　　　　　　　　　　　　　　
中　　華　　民　　國　　111 　年　　9 　　月　　29　　日

附錄本案論罪科刑法條：
洗錢防制法第14條
有第二條各款所列洗錢行為者，處7年以下有期徒刑，併科新臺
幣5百萬元以下罰金。
前項之未遂犯罰之。
前二項情形，不得科以超過其特定犯罪所定最重本刑之刑。
中華民國刑法第339條之4
犯第339條詐欺罪而有下列情形之一者，處1年以上7年以下有期
徒刑，得併科1百萬元以下罰金：
一、冒用政府機關或公務員名義犯之。
二、三人以上共同犯之。
三、以廣播電視、電子通訊、網際網路或其他媒體等傳播工具，
    對公眾散布而犯之。
前項之未遂犯罰之。